臺灣高等法院刑事判決
110年度上更一字第97號
上  訴  人  
即  被  告  陳俊宏




指定辯護人  本院公設辯護人  陳德仁
上列上訴人即被告因殺人未遂等案件，不服臺灣基隆地方法院10
8年度訴字第640號，中華民國109年1月10日第一審判決（起訴案
號：臺灣基隆地方檢察署108年度少連偵字第37號、108年度偵字
第3330號），經判決後，由最高法院發回更審，本院判決如下：
    主  文
原判決關於丁○○部分撤銷。
丁○○共同犯殺人未遂罪，處有期徒刑陸年陸月。扣案之改造手槍
壹支（含彈匣壹個，槍枝管制編號○○0○0○○○○○號）及仿造手槍壹
支（含彈匣壹個，槍枝管制編號○○0○0○○○○○號）均沒收。
    事  實
一、余宗憲（業經最高法院100年度台上字第1922號判決確定）
    於民國108年6月9日晚間，在新北市瑞芳區金如意卡拉OK與
    戊○○有口角糾紛而遭毆打，余宗憲之友人高亞聖以電話通知
    丁○○前往金如意卡拉OK，謀議欲向戊○○尋釁。適於4至5年前
    ，曾有綽號「昌哥」之成年男子寄放背包1只在丁○○住處內
    ，丁○○即於出門前，開啟該背包，見背包內置有具殺傷力仿
    半自動手槍製造之改造手槍（含彈匣壹個，槍枝管制編號00
    00000000，下稱A1手槍）1支、具殺傷力仿美國INTERDYNAMI
    C廠KG-99型口徑9×19mm制式半（全）自動手槍製造之仿造手
    槍（含彈匣壹個，槍枝管制編號0000000000，下稱A2手槍）
    1支，（扣案手槍2支下稱本案手槍2支），及適用於本案手
    槍2支之子彈數顆，丁○○即基於持有上開具殺傷力之手槍及
    子彈之犯意，持有本案手槍2支及子彈數顆，並攜往金如意
    卡拉OK而與余宗憲會合。余宗憲知丁○○持有本案手槍2支及
    子彈，仍與丁○○及某姓名年籍不詳之成年男子（下稱甲男）
    謀議，而基於持有具殺傷力手槍及子彈、及殺人之共同犯意
    聯絡，由丁○○將A2手槍及適用於A2手槍之子彈數顆，交由甲
    男持有，余宗憲、丁○○、甲男、及不知詳情之俞博皓、徐立
    仁、高亞聖、吳忠信、周文鴻、吳國偉、陳振緯（以上7人
    均經檢察官另為不起訴處分），少年丙○○、乙○○○（少年部
    分，均另由原審法院少年法庭審理），即分別乘車或騎乘機
    車，於108年6月10日午夜1時許，前往戊○○友人即李文宏之
    新北市○○區○○○○路00號住處（下稱本案住處）前，原分別在
    本案住處大門前及屋內客廳之李文宏、戊○○及渠等友人，因
    聽聞對方在外叫囂，即分別往屋內客廳內側閃避，余宗憲先
    在本案住處前，手持球棒打狗，並朝本案住處屋內前進，李
    文宏之友人吳思漢（音同）則於本案住處客廳置物櫃內，取
    出可發射辣椒水之空氣槍1把，朝屋外發射，欲阻止余宗憲
    、丁○○、甲男及其他同行之人進入，余宗憲、丁○○及甲男均
    知悉本案住處內對方多人均在本案手槍2支射程可及範圍內
    ，可預見若朝屋內開槍，極可能會因近距離之強大殺傷力，
    而擊中屋內某人身體重要部位而造成死亡之結果，竟不顧此
    後果之發生，而基於殺人之不確定故意，在本案住處大門前
    ，由丁○○及甲男分別取出A1手槍、A2手槍，分別持槍朝屋內
    射擊數槍，余宗憲嗣則持球棒衝進屋內（侵入住宅部分未據
    告訴），欲攻擊屋內之人，李文宏則手持置物櫃阻擋余宗憲
    之攻擊。嗣丁○○亦持A1手槍進入屋內（侵入住宅部分未據告
    訴），延續先前之殺人犯意，接續在本案住處客廳，往前射
    擊數槍，其中一槍射中乙○○之腹部。因丁○○及甲男持槍射擊
    之行為，致戊○○受有腹部穿刺傷併小腸及腸系膜穿孔、第三
    腰椎及胸骨骨折等傷害，丙○○受有右膝槍傷合併右股骨粉碎
    性骨折及軟組織嚴重受損等傷害、乙○○受有左小腿槍傷合併
    左側脛骨幹開放性骨折、右側腹槍傷之傷害。余宗憲、丁○○
    及甲男嗣旋即逃離現場。警方據報於同日在上開李文宏住處
    扣得已擊發之彈殼及彈頭等物，復於同日下午，分別拘提丁○○、余宗憲到案，並扣得丁○○持有之本案手槍2支。
二、案經戊○○、丙○○、乙○○告訴新北市政府警察局瑞芳分局移送
    臺灣基隆地方檢察署檢察官偵查起訴。
    理  由
一、證據能力部分：
    本判決以下援引之審判外供述證據以及書證，本案當事人及
    辯護人均未爭執其證據能力（見本院卷第75至82、198至208
    頁），而該等證據經本院審酌並無違法取得之情況，認為適
    宜做為證據，自應有證據能力。
二、認定犯罪事實所憑之證據及理由：　　
    訊據被告丁○○固坦承持有手槍2支及其子彈之犯行，惟否認
    有何殺人未遂犯行，並辯稱：我沒有殺人犯意，又我是自己
    去自首云云。經查：
  ㈠有關被告丁○○持有手槍2支及子彈之事實，業經被告丁○○於警
    詢、偵查、原審及本院審理中均供認不諱。又扣案之手槍2
    支經內政部警政署刑事警察局鑑定結果為：⒈送鑑手槍1枝(
    槍枝管制編號0000000000，即A1手槍)，認係改造手槍，由
    仿半自動手槍製造之槍枝，換裝土造金屬槍管而成，擊發功
    能正常，可供擊發適用子彈使用，認具殺傷力。⒉送鑑衝鋒
    槍1枝（槍枝管制編號0000000000，即A2手槍)，研判係仿造
    手槍，為仿美國INTERDYNAMIC廠KG-99型口徑9xl9mm制式半
    （全）自動手槍製造，槍號為742615，槍管內具6條左旋來
    復線，擊發功能正常，可供擊發同口徑制式子彈使用，認具
    殺傷力，此有內政部警政署刑事警察局108年9月20日刑鑑字
    第1080057255號鑑定書1份在卷可佐（見108年度偵字第3330
    號偵查卷㈡第77至89頁）。另被告丁○○及甲男持本案手槍2支
    擊發子彈之行為，告訴人戊○○受有腹部穿刺傷併小腸及腸系
    膜穿孔、第三腰椎及胸骨骨折等傷害，告訴人丙○○受有右膝
    槍傷合併右股骨粉碎性骨折及軟組織嚴重受損等傷害、告訴
    人乙○○受有左小腿槍傷合併左側脛骨幹開放性骨折、右側腹
    槍傷之傷害，業經證人即告訴人戊○○、丙○○及乙○○分別於警
    詢、偵查及原審中證述明確（見108年度偵字第3330號偵查
    卷㈠第177至181、525至527、529至530、541至554、原審卷㈠
    第335至360、440至451頁），並有告訴人戊○○、丙○○及乙○○
    分別於基隆長庚紀念醫院、汐止國泰綜合醫院就醫之診斷證
    明書共4紙可憑（見108年度偵字第3330號偵查卷㈠第351、35
    3、355、519頁），益證本案手槍2支擊發之子彈，可以貫穿
    人體皮膚，顯見本案手槍2支及經丁○○及甲男擊發之子彈具
    有殺傷力。再者，警方於李文宏住處內及大門外，共採集A1
    手槍射擊後留存之彈殼7顆，A2手槍射擊後留存之彈殼7顆（
    理由詳後述），足見被告丁○○原應至少持有可供A1手槍、A2
    手槍擊發之子彈各7顆，足證之自白與事實相符。是被告丁○○非法持有具有殺傷力之手槍2支及子彈之犯行明確，堪以認
    定。
　㈡經原審當庭勘驗本案住處之屋內及屋外之監視錄影畫面檔案
    ，勘驗結果為：⒈屋內監視錄影畫面結果：①原有5人分散坐
    於沙發，後約6人進門站立於客廳，一群人聽坐於沙發上之
    灰色上衣平頭男子說話。②原本坐於沙發上之人起身，與其
    他站立之人向後退向畫面右下方，屋外有4人(其中穿白色短
    上衣黑短褲男子，以下稱：編號10男子)衝進客廳後，將大
    門關上。③編號10男子從畫面左側置物櫃子拿出槍支1把，嗣
    開門，持槍平舉朝門外開大約4槍，嗣又再朝門外平舉再開1
    槍。④門外有身穿橘色短上衣、白短褲男子（即：余宗憲，
    下稱編號1男子）持棒球棒打狗，編號10男子開完槍後向房
    內(即畫面右下方)退去。編號1男子一邊持球棒打狗，一邊
    朝門內客廳方向前進。⑤編號1男子持球棒進門，朝灰色上衣
    平頭男子（即：李文宏）揮棒，灰色上衣平頭男子拿木箱做
    防護，灰色上衣平頭男子擲木箱擊中編號1男子，嗣又飛出
    一把黑色椅子砸向編號1男子。⑥深灰色背心長上衣短髮男子
    （即：丁○○，下稱編號3男子）右手持黑色短槍與編號4男子
    走進客廳，2人復回頭走出大門。⑦編號2男子（即：陳振緯
    ）在門口徘徊，走入客廳以手指向前指一下後，走出大門，
    並有做出向屋外舉手的動作。編號3男子右手持黑色短槍，
    快步跑進門內客廳，編號2男子跟在編號3男子後方，編號3
    男子以右手平舉做出約開5槍動作，槍頭有略壓低，其中三
    次槍枝有冒出煙火，之後編號2男子將編號3男子拉出大門。
    ⑧編號1男子右手持球棒由畫面右下側半跌向畫面左側，後坐
    於黑色櫃前，復走向門邊。⒉屋外監視錄影畫面結果：①有4
    人在屋外抽菸，畫面上方有2輛小客車停靠於白色轎車後方
    ，上開4人見轎車方向有一群人過來的後，即快步竄入門內
    。而編號1男子、編號2男子在前，2人持球棒走向本案住處
    大門，後方有數人尾隨。②編號5男子手持白色袋狀物及條狀
    物朝左下方大門方向噴液體，編號1男子及編號2男子持球棒
    在門外打狗。③編號3男子在白色轎車前裝彈匣，復朝編號2
    男子方向跑去，往前開一槍；編號9男子（即：甲男）從包
    包內取出槍枝，於畫面時間01：09：13（以下之時間，均以
    數字略稱「時：分：秒」）朝門開一槍，於010917再朝同方
    向開一槍。④於010914至010918，編號3男子右手持黑色短槍
    ，以右手平舉，朝前方大門方向，射擊約3槍⑤編號1男子打
    完狗後，持球棒走入屋內，編號9再朝前方開一槍。⑥嗣編號
    2、3、4男子均有進出本案住處之動作。以上各節，均有原
    審108年11月4日勘驗筆錄及監視錄影畫面擷取畫面照片可佐
    （見原審卷㈠第306頁以下、第311頁以下）。堪認被告丁○○
    與余宗憲一同前往本案住處，余宗憲於進入本案住處前，即
    已持球棒在手，余宗憲率先進入本案住處並持球棒欲攻擊屋
    內之人，又被告丁○○在本案住處大門前及客廳內，均有持A1
    手槍開槍之行為，另甲男在本案住處大門前，有持A2手槍開
    槍之事實明確。
  ㈢按殺人未遂罪之成立，應以加害人主觀上有無殺意為斷，不
    能因與被害人素不相識，原無宿怨，即認為無殺人之故意。
    又殺人犯意固係隱藏於行為人內部主觀之意思，於持槍射擊
    之情形，就行為人所使用槍枝種類、子彈殺傷力之強弱，其
    射擊之距離、方向、部位、時間等情，雖不能執為認定有無
    殺意之絕對標準，然得審酌事發當時情況，深入觀察行為之
    起因，視其下手情形、射擊時間、位置，佐以其所執槍枝種
    類暨行為後之情狀，予以綜合論斷行為人內心主觀之犯意。
    經查：A1手槍及A2手槍均為具有殺傷力之槍械，且被告丁○○
    持A1手槍在本案住處大門外朝本案住處內射擊數槍、又在本
    案住處客廳內射擊數槍之等事實，詳於前述。由證人戊○○於
    原審中證稱：我坐在背向大門口的沙發上，大門在我旁邊，
    因為聽到外面有幹譙的聲音，我們的人衝進來說「他們過來
    了」，然後就有幹譙聲及槍聲，大家站起來往裡面跑，因為
    我坐在靠近大門口，我跑在比較後面，我跑到裡面的時候，
    就覺得痛，應該是在跑的過程中，由背後中彈等語（見原審
    卷㈠第430、431、436頁）；證人丙○○於原審中證稱：我是坐
    在面對大門口的位置，我往水族箱的方向跑時，腳就很痛，
    我知道我已經中彈了，跑到水族箱那邊的時候，剛好餐桌旁
    邊有一排椅子，我就躺在椅子上，又我中槍時，開槍的人還
    沒進到屋內等語（見原審卷㈠第336、337、346、347頁）；
    證人乙○○於原審中證稱：當時我站著，我聽到外面有一群人
    過來，我準備跟其他人一起往屋內後側走時，我的腳就中槍
    ，我中槍時，對方還沒有進來屋內，我因為中槍躺在地上，
    我的腳沒有力氣起來，我還有聽到槍聲，然後有一個白色衣
    服的人就拉著槍手進來，他就比著我說『打乎死』（台語），
    然後那個槍手就對著我開，我腹部又中槍」等語（見原審卷
    ㈠第348、354、355頁），互核上開證人之證詞及原審上開勘
    驗筆錄及監視錄影畫面擷取畫面照片，可見對方於進入屋內
    前，即已先在屋外朝屋內射擊，嗣又有人（即被告丁○○）進
    入屋內持槍射擊之情至明。況經警於現場勘查並鑑定比對結
    果：⑴其中彈頭2顆（證物編號〈以下編號，均為證物編號〉13
    現場浴室門口、編號19現場水族箱後方)及彈殼7顆（編號4
    、6、7、11均在現場屋外路面採得、編號16現場大門內側、
    編號17現場大門內側、編號42現場客廳沙發下)，其來復線
    特徵紋痕及彈底特徵紋痕均相吻合，認均係由A1手槍所擊發
    ；⑵其中包衣1個（編號25-1現場客廳牆面字畫旁牆面)、彈
    頭1顆（編號27-1現場櫥櫃)及彈殼7顆（編號1、2、3、5、8
    、9、10編號均在現場屋外路面採得)，其來復線特徵紋痕及
    彈底特徵紋痕均相吻合，認均係由A2手槍所擊發，亦有新北
    市政府警察局現場勘察報告及內政部警政署刑事警察局上開
    鑑定書各1份可佐（見原審卷㈠第187至189、283頁、108年度
    偵字第3330號偵查卷㈡第77至89頁），依上開現場勘察報告
    及鑑定書所示，被告丁○○於現場持用之A1手槍射擊後留存在
    現場之彈殼有7顆，其中4顆在屋外路面採得，另3顆則在屋
    內採得；甲男於現場持用之A2手槍射擊後留存在現場之彈殼
    有7顆，且均在屋外路面採得，足見被告丁○○在本案住處外
    及屋內，總計應至少有擊發7顆子彈；甲男在本案住處外，
    應至少有擊發7顆子彈；且A1手槍及A2手槍射擊後，經採得
    之彈頭位置則均在屋內，可見被告丁○○及甲男均係朝本案住
    處內射擊等情。
　㈣至被告丁○○雖辯稱 沒有殺人之犯意云云。惟查：雖依原審上
    開勘驗筆錄所示，確有編號10男子從屋內持槍朝屋外射擊之
    動作，證人李文宏及丙○○於原審中均證稱：編號10男子之名
    為「吳思漢」（音同），核與證人陳振緯於原審中證述：我
    們在本案住處門外的時候，屋內有人朝我們用鎮暴槍射擊，
    因為朝我射的時候，我的眼睛有辣辣的液體等語相符（見原
    審卷㈠第460頁），惟編號10男子持用之槍支，經鑑定後，係
    屬氣體動力式之空氣槍，以填充氣體為發射動力，經測得其
    單位面積動能僅為5.2焦耳/平方公分，而槍支之彈丸單位面
    積動能須達20焦耳/平方公分，方足以穿入人體皮肉層，此
    有新北市政府警察局108年7月23日鑑驗書1份可據（見原審
    卷㈠第481頁），顯見該槍支係以氣體為發射動力之空氣槍，
    經核與陳振緯所述情節相符，且該空氣槍之單位面積動能甚
    低，顯不具殺傷力。況余宗憲率眾前往本案住處，於尚未到
    達本案住處大門之前，原在本案住處門外之4名男子即立即
    跑入屋內，原在屋內之人亦跑往客廳內側閃避，足見原在本
    案住處之李文宏、戊○○及渠等友人即已感受來者不善之氣氛
    ，且余宗憲及其身旁1名男子在門外即已持球棒在手，且在
    門外即有持球棒打狗之暴力行為，吳思漢為阻止余宗憲所率
    之人侵入本案住處，才持上開不具殺傷力之空氣槍朝屋外射
    擊，當係對於正欲侵入住宅之不法侵害行為，所為之防衛行
    為。再依上開勘驗筆錄及監視錄影畫面擷取畫面照片所示，
    吳思漢於010913時，已退入客廳內側閃避，惟被告丁○○於01
    0914至010918仍持續有持槍朝屋內射擊之動作（見原審卷㈠
    第308、324頁），堪認丁○○在本案住處外持槍朝屋內射擊之
    動作，顯非出於防衛之意為之，遑論被告丁○○之後進入屋內
    ，並無人員對其攻擊，被告丁○○仍持槍朝前方射擊，且其中
    一槍射中告訴人乙○○之腹部，由被告丁○○接續開槍之動作，
    益證丁○○顯係基於加害他人之意而持槍射擊之事實。另徵之
    證人乙○○於原審中證稱：我因為中槍躺在地上，我的腳沒有
    力氣起來，我還有聽到槍聲，然後有一個白色衣服的人就拉
    著槍手進來，他就比著我說『打乎死』（台語），然後那個槍
    手就對著我開，我腹部又中槍等語（見原審卷㈠第348、354
    、355頁），核與上開勘驗筆錄所示，被告丁○○第1次進入本
    案住處後，原已走出門外，嗣陳振緯走出大門後，被告丁○○
    即持槍快步跑進門內客廳，並朝前方開槍，陳振緯則尾隨在
    後等情，詳如上開勘驗筆錄所示，則人體之腹部為重要內臟
    器官所在部位，持槍朝腹部射擊，極易致內臟器官或動脈大
    量出血，而有死亡可能，被告丁○○為具社會生活經驗之人，
    對此當知之甚明。不論被告丁○○持槍射中乙○○腹部之動作，
    究有無瞄準乙○○之身體，或係朝室內傢俱及牆壁射擊，然手
    槍火力極為強大，除非係慣於使用槍械之人，子彈擊發後行
    進方向常非開槍者所能掌控，縱或係朝地面、牆壁或傢俱射
    擊，因流彈波及，致生在場之人死亡之結果，時有所聞，因
    此被告丁○○已見前方有乙○○倒臥在地，則被告丁○○對於開槍
    擊中他人身體重要部位而喪命，當可預見，惟被告丁○○竟不
    顧此後果之發生，仍於近距離，持槍往前方射擊，又致乙○○
    腹部中槍，足認被告丁○○在屋內射擊之動作，亦顯有殺人之
    不確定故意。承此，被告丁○○及甲男於近距離內，朝有人在
    其內之住宅內，數次擊發具殺傷力之子彈，極可能因此射中
    屋內人群中之某人，致擊中臟器等人體重要部位而喪命，此
    為具一般社會生活及智識經驗之人可預見之事，惟被告丁○○
    及甲男竟不顧此後果之發生，先在本案住處大門外，朝本案
    住處屋內射擊，其後被告丁○○復進入本案住處內，關於本案
    住處內，有多人在場之事實，被告丁○○當知之甚明，仍在本
    案住處內持槍朝前方射擊，致戊○○、丙○○及乙○○分別受有如
    事實欄所載之傷勢，足見縱令開槍極可能致本案住處屋內人
    員死亡，均不違背被告丁○○及甲男之本意，被告丁○○及甲男
    確有殺人之不確定故意無疑。是被告丁○○辯稱沒有殺人犯意
    云云，顯係卸責之詞，不足採信。
　㈤同案被告余宗憲於警詢時供稱：於飲酒發生衝突時，只有我
    跟陳振緯在場，起衝突後，戊○○的朋友就要找我們去新北市
    ○○區○○○○路00號談判，陳振緯就開始連絡其他人要一同過去
    談判，到現場的時候，在屋裡的人就開搶，我不知道是誰開
    槍，我的左腋下有被子彈擦傷，我們就很生氣的要往裡面衝
    ，我們同行的丁○○也拿槍出來射，我知道的是丁○○有開槍，
    衝突完後我們一群人就上車離開等語（見108年度偵字第333
    0號偵查卷㈠第68、69頁）；其於偵查中供述：我找了陳振緯
    一起去，剛好又有一群人在附近，陳振緯就找人一起去，我
    們就開了兩部車，又到了新北市○○區○○○○路00號，我覺得他
    們的行為很奇怪，對方全部衝進去，我跟陳振緯才拿著棍子
    下來，其他人應該都在我們後面，後來對方就開槍，我也有
    受傷，後來我們就衝進去，他們其中一個人還朝我一直開槍
    ，我就去打對方，陳振緯也有打，其他人沒有幫忙打，後來
    丁○○在後面開槍，我不知道，一開始以為是空氣槍，所以我
    繼續打，後來覺得應該是真槍，我們就跑了等語（見108年
    度偵字第3330號偵查卷㈠第237頁），核與被告丁○○於偵查中
    供稱：我朋友余宗憲在新北市瑞芳區夜明珠卡拉OK喝酒，跟
    人有糾紛，之後續攤到對面的金如意卡拉OK，對方叫人來打
    余宗憲，高亞聖打給我說余宗憲被打，我就帶著槍過去，因
    為要保護自己，他們也有槍，又我到金如意後，對方已經走
    了，之後我跟余宗憲、陳振緯、高亞聖、丙○○、俞博皓等人
    開車去對方家，跟對方理論賠償金的問題。到那裡之後，對
    方不但沒有跟我好好講，一個年輕人還拿槍對我們射擊，我
    當時因為驚慌，我就拿起槍對天花板鳴槍，要保護自己的安
    全等語（見108年度偵字第3330號偵查卷㈠第233頁），勾稽
    比對被告丁○○、余宗憲之供述可知，本案糾葛源起於余宗憲
    認其遭戊○○及其友人毆打，被告丁○○接獲通知後，即與余宗
    憲會合後，另有陳振緯、高亞聖、丙○○、俞博皓等人同行，
    而前往本案住處，欲與對方理論，則被告丁○○並非本案糾葛
    源起之事主，純係因余宗憲遭毆而持槍前往尋釁，且被告丁○○不顧自身可能因持槍向本案住處內射擊行為，而遭刑事追
    訴或遭對方報復，如此甘於為余宗憲而犯本案犯行，已難想
    像被告丁○○未將其持有本案手槍2支及子彈乙節告知余宗憲
    。又依上開勘驗筆錄所示，甲男係從其隨身包內，取出A2手
    槍而在本案住處大門外擊發，被告丁○○雖於原審陳稱不知A2
    手槍為何經他人持有（見原審卷㈠第98頁），然被告丁○○既
    已攜帶本案手槍2支外出，其顯已預見有使用槍支可能，倘
    非被告丁○○將A2手槍交付甲男，甲男應無可能隨意取得A2手
    槍，堪信應係被告丁○○將A2手槍交付甲男，而容任甲男使用
    A2手槍射擊，可見被告丁○○就其原持有手槍乙節，並未隱瞞
    他人，更積極提供A2手槍予甲男使用，益徵丁○○將其持有之
    本案槍彈，分配予同行者使用，被告丁○○與同行余宗憲等人
    事先即有使用本案槍彈之犯意聯絡之事實。另依上開勘驗筆
    錄及監視錄影畫面擷取照片所示，被告丁○○在本案住處外，
    持槍擊發之初，被告丁○○所站位置
　　即在余宗憲右後側甚近之處，被告丁○○旋即右手持槍往前移
    動後，被告丁○○持槍之右手已在余宗憲右前側（見原審卷一
    第316、317頁），於被告丁○○開槍後，甲男亦在余宗憲後方
    持A2手槍擊發，則被告丁○○及甲男接續在余宗憲之身旁、身
    後射擊，必然槍聲大作，余宗憲豈有不知被告丁○○及甲男持
    槍擊發之理，反觀之監視錄影畫面所示，均未見余宗憲當場
    有何驚訝之舉，余宗憲仍持續持球棒揮打狗之動作，可見被
    告丁○○及甲男持槍射擊之行為，應為余宗憲所預見。而「吳
    思漢」有持空氣槍朝門外擊發，雖該空氣槍之單位面積動能
    甚低，顯不具殺傷力，已如前述。然余宗憲自稱其「左腋下
    有被子彈擦傷」，則余宗憲在本案住處大門外，即已見屋內
    有人持槍射擊，且有遭子彈擦傷情形，而余宗憲僅手持球棒
    作為攻擊工具，與「吳思漢」相較之下，余宗憲所持武器並
    無明顯優勢，然依上開勘驗筆錄所示，余宗憲仍毫無顧慮屋
    內有人持槍之情況，逕行進入本案住處，持球棒攻擊屋內之
    人，益徵余宗憲知悉被告丁○○、甲男持有本案手槍2支及子
    彈，余宗憲乃肆無忌憚而進入本案住處，續行攻擊行為。則
    余宗憲顯預期其進入本案住處後，如有持本案槍彈攻擊之必
    要，被告丁○○、甲男當會擊發本案槍彈以支援余宗憲。且依
    上開勘驗筆錄所示，余宗憲進入本案住處後，被告丁○○亦進
    入本案住處，持A1手槍向前擊發，綜上各節，相互勾稽以觀
    ，余宗憲雖未直接持有本案槍彈，然余宗憲事先即應知被告
    丁○○持有本案手槍2支及子彈，且就擊發本案槍彈以攻擊本
    案住處內人員乙節、余宗憲有將被告丁○○、甲男持槍擊發之
    行為，視為自己行為之主觀犯意，被告丁○○、余宗憲、甲男
    間，就持有本案手槍2支及子彈、擊發本案槍彈以攻擊本案
    住處內人員之行為，顯有共同犯意聯絡，且余宗憲先持球棒
    在本案住處外揮打犬隻，以排除障礙，繼而率先進入本案住
    處內，持球棒攻擊屋內之人，方有其後被告丁○○尾隨進入，
    而在本案住處內持槍射擊之行為，則余宗憲顯有行為分擔之
    實，從而余宗憲事先即知被告丁○○持有本案手槍2支及子彈
    ，且就擊發本案槍彈以攻擊本案住處內人員乙節、余宗憲與
    被告丁○○、甲男間顯有共同犯意聯絡及行為分擔。是余宗憲
    與被告丁○○、甲男間，顯係基於殺人之不確定故意，而為本
    案犯行無訛。
　㈥至公訴意旨認：係由少年乙○○○與丁○○共同持槍擊發云云。惟
    查，少年乙○○○雖於警詢中曾稱其為監視錄影畫面擷取照片
    中編號9之男子（見108年度偵字第3330號偵查卷㈠第334頁）
    ，惟嗣於警詢、偵查及審判中均否認其為編號9即持A2手槍
    開槍之男子（見108年度偵字第3330號偵查卷㈠第335、379頁
    、原審卷㈠第463頁），且依監視錄影畫面擷取照片所示（見
    原審卷㈠第318至320頁），持A2手槍開槍之人所站位置因光
    線較為昏暗，雖可見其持槍射擊之動作，然未能辨識其面貌
    ，依公訴人提出之其他證據資料，亦不足以證明少年乙○○○
    為持A2手槍開槍之人，即難認被告2人與少年乙○○○有共同犯
    意聯絡及行為分擔，且亦無其他事證足認持A2手槍開槍之甲
    男，為未成年之人，從而公訴意旨認應並依兒童福利與權益
    保障法第112條第1項之規定，加重其刑云云，即有誤會。
　㈦綜上所述，被告丁○○所辯，顯係卸責飾詞，殊無可採。本案
    事證明確，被告丁○○犯行堪以認定。
三、論罪科刑： 
　㈠按行為後法律有變更者，適用行為時之法律。但行為後之法
    律有利於行為人者，適用最有利於行為人之法律，刑法第2
    條第1項定有明文。本件被告行為後，槍砲彈藥刀械管制條
    例第7條、第8條於109年6月10日修正公布，於同年月12日施
    行。修正前第7條原規定：「（第1項）未經許可，製造、販
    賣或運輸火砲、肩射武器、機關鎗、衝鋒槍、卡柄槍、自動
    步槍、普通步槍、馬槍、手槍或各類砲彈、炸彈、爆裂物者
    ，處無期徒刑或7年以上有期徒刑，併科新臺幣3000萬元以
    下罰金。（第4項）未經許可，持有、寄藏或意圖販賣而陳
    列第一項所列槍砲、彈藥者，處5年以上有期徒刑，併科新
    臺幣1000萬元以下罰金。」；第8條原規定：「（第1項）未
    經許可，製造、販賣或運輸鋼筆槍、瓦斯槍、麻醉槍、獵槍
    、空氣槍或第4條第1項第1款所定其他可發射金屬或子彈具
    有殺傷力之各式槍砲者，處無期徒刑或5年以上有期徒刑，
    併科新臺幣1000萬元以下罰金。（第4項）未經許可，持有
    、寄藏或意圖販賣而陳列第1項所列槍枝者，處3年以上10年
    以下有期徒刑，併科新臺幣700萬元以下罰金。」；修正後
    第7條則規定：「（第1項）未經許可，製造、販賣或運輸『
    制式或非制式』火砲、肩射武器、機關鎗、衝鋒槍、卡柄槍
    、自動步槍、普通步槍、馬槍、手槍或各類砲彈、炸彈、爆
    裂物者，處無期徒刑或7年以上有期徒刑，併科新臺幣3000
    萬元以下罰金。（第4項）未經許可，持有、寄藏或意圖販
    賣而陳列第1項所列槍砲、彈藥者，處5年以上有期徒刑，併
    科新臺幣1000萬元以下罰金。」；第8條則規定：「（第1項
    ）未經許可，製造、販賣或運輸『制式或非制式』鋼筆槍、瓦
    斯槍、麻醉槍、獵槍、空氣槍或第4條第1項第1款所定其他
    可發射金屬或子彈具有殺傷力之各式槍砲者，處無期徒刑或
    5年以上有期徒刑，併科新臺幣1000萬元以下罰金。（第4項
    ）未經許可，持有、寄藏或意圖販賣而陳列第1項所列槍砲
    者，處3年以上10年以下有期徒刑，併科新臺幣700萬元以下
    罰金。」依本次修法草案總說明意旨可知，其主要立法目的
    在於有效遏止持「非制式槍砲」進行犯罪情形，認「非制式
    槍砲」與「制式槍砲」之罪責有一致之必要，故於第4條、
    第7條至第9條增加「制式或非制式」之構成要件，亦即不分
    制式或非制式，凡屬第7條所列各類槍枝型式之槍枝，有殺
    傷力者，概依第7條規定處罰。是「未經許可寄藏可發射子
    彈具殺傷力之改造（非制式）手槍」犯行，經比較新舊法後
    ，修正後應改依第7條第4項規定處罰，其刑罰較修正前規定
    （即原第8條第4項）為重，並無較有利於被告之情形，依刑
    法第2條第1項前段之規定，應適用被告行為時即修正前槍砲
    彈藥刀械管制條例第8條第4項之規定。
　㈡核被告丁○○所為，係犯修正前之槍砲彈藥刀械管制條例第8條
    第4項未經許可持有可發射子彈具有殺傷力之手槍罪、同條
    例第12條第4項未經許可持有具有殺傷力之子彈罪、刑法第2
    71條第2項、第1項之殺人未遂罪。
　㈢由被告丁○○及甲男分別持A1、A2手槍，分別在本案住處大門
    外、本案住處內，擊發子彈致告訴人戊○○、丙○○及乙○○受傷
    ，其各次擊發子彈之行為，其行為之獨立性極為薄弱，且係
    基於同一殺人犯意，接續為之，難以強行分開，應視為數個
    舉動之接續施行，合為包括之一行為予以評價，是被告2人
    各次擊發子彈之行為，各依接續犯而論以一罪。又數行為在
    自然意義上雖非完全一致，然二者仍有部分合致，且犯罪目
    的單一，依一般社會通念，認應評價為一罪方符合刑罰公平
    原則，如予數罪併罰，反有過度評價之疑，與人民法律感情
    亦未契合；是於牽連犯廢除後，適度擴張一行為概念，應屬
    適當（最高法院99年度台上字第6695號判決意旨參照）。被
    告丁○○所犯上開各罪，係基於持有本案槍彈以實行殺人行為
    之目的而為之，且有部分行為合致，是其係以一行為同時觸
    犯上開各罪名，為想像競合犯，均依刑法第55條規定從一重
    論以刑法第271條第2項、第1項之殺人未遂罪；又其以一殺
    人未遂行為，同時致戊○○、丙○○及乙○○受傷，為想像競合犯
    ，依刑法第55條規定從一重之殺人未遂罪處斷。
　㈣被告丁○○與余宗憲、甲男間有犯意聯絡及行為分擔，依刑法
    第28條規定論以共同正犯。
　㈤被告丁○○已著手實行殺人之行為，惟未發生死亡之結果，為
    未遂犯，依刑法第25條第2項規定按既遂之刑減輕其刑。
　㈥至被告丁○○辯稱其有自首減刑之情形等詞。經查：證人即里
    長甲○○於本院審理中證述：我於108年6月10日有跟丁○○、余
    博皓去瑞芳分局，因當時的陳分局長打電話問我是否認識幾
    位單親家庭的人，講了6、7位的人名，有的名字我不記得，
    我只記得余宗憲、俞博皓、丁○○、徐立仁等人，並請我到分
    局一趟，我去分局後，陳分局長告訴我是否知道昨天半夜槍
    擊案的事情，並問我是否認識丁○○等人，我說有的我認識，
    陳分局長希望我能幫忙找這些人回來，又我有去丁○○奶奶家
    ，丁○○祖父說警察有來過，丁○○涉及一個開槍的案子，我就
    開始打電話聯絡，後來有找到和丁○○在一起的人，透過電話
    ，我直接跟丁○○本人說「你涉及槍擊案，警察在找你」，丁○○說要下南部，我表示警察已經在找，要把事情講清楚，後
    來約在侯硐的一個戶外場所，有丁○○、余宗憲、陳振緯、余
    博皓等人，我和他們講了好幾個小時勸他們去自首，他們答
    應我，我就打電話給分局長，分局長說叫我帶他們過去，我
    就帶他們過去找分局長自首，又因為第一次在分局，警察有
    放監視器給我看，我有看到一些人，有的我認識，有的不認
    識，我看到丁○○、余宗憲兩個人，警察也有先跟我講這兩個
    人的名字，我在監視器內也確實有看到，並且跟警察確認，
    而分局長也有跟我說丁○○，你是否認識他等語明確（見本院
    更一卷第189至192頁）；互核證人即警員楊沛盛於本院審理
    中證述：分局說有槍擊案，叫我協助調監視器，我調到被害
    人住處的監視器，直接在現場看，也有民眾在旁邊看，旁邊
    的人很快就說出來有看到余宗憲、俞博皓，當時先認出這兩
    個人，後來就有人指出監視器畫面有丁○○，我不認識丁○○，
    所以我再去比對臉書朋友圈照片及警政系統存檔的身分證照
    片，才確定丁○○涉案等語（見本院更一卷第192至194頁）；
    核與證人即警員張嘉維於本院審理中證述：108年6月9日丁○○槍擊案是我們小隊承辦的，又派出所己○○○○在第一時間調
    出監視器畫面，確認人別之後，我們再整理資料去地檢署聲
    請拘票，分局長知道這件事後，就直接請里長找丁○○投案，
    當時時間很緊急，我們一邊製作聲請拘票偵查報告，一邊比
    對涉案人的身分，偵查報告壹、貳所提到的七個人，是先確
    認身分的嫌疑人，同時楊沛盛還在比對臉書照片要找出另外
    三個涉案人的確實年籍資料，應該是後來楊沛盛有比對出來
    丁○○，所以偵查報告參的部分就把丁○○的年籍加上去，一起
    向檢察官聲請拘票，檢察官也有就丁○○部分核准，同意核發
    拘票，而且偵查報告第6頁照片，前方持槍的人就是丁○○，
    站在他後方持棍棒的人是徐立仁，此外，雖搜索扣押筆錄上
    面記載的時間是108年6月10日16時50分，拘提時間是17時，
    拘票時間是17時50分，但因為看到監視器知道丁○○有涉案，
    就去跟檢察官聲請拘票，再回去警察局，還沒有出門去執行
    拘提，分局長就到隊上說，里長已經有聯絡到丁○○等人要來
    投案，叫我們先不要去拘提，我們就在隊上等，等一段時間
    ，里長就帶涉案人過來，他們帶槍枝及律師陪同來投案，我
    們就直接製作搜索扣押筆錄，然後我們有討論這種情形還要
    不要執行拘提，討論結果還是要執行拘提，所以搜索扣押筆
    錄上的「16時50分」，是他們到偵查隊我們扣押槍枝的時間
    ，拘票上寫的「17時50分」是我們討論後，還是要執行拘提
    的時間，本案並不是先拘提再搜索等語（見本院更一卷第19
    2至194頁）。則由上開證人之證詞，則被告丁○○攜帶本案槍
    枝到瑞芳分局投案之際，警方已經由現場監視器業已掌握其
    涉案並確認其真實身分之情，被告丁○○係其後由里長帶同至
    警局到案，自不符合對於未發覺之罪自首而有減刑之適用，
    是被告丁○○就此所辯，容有誤會。
四、原判決撤銷改判之理由：
　㈠原審認被告丁○○共同犯殺人未遂等罪，事證明確，據以論罪
    科刑，固非無見。惟查：科刑之判決書，應於理由內記載科
    刑時就刑法第57條規定事項所審酌之情形，為刑事訴訟法第
    310條第3款所明定。此項規定，依同法第364條，又為第二
    審所準用。被告丁○○、余宗憲於本院前審中已與告訴人戊○○
    、乙○○、丙○○成立民事調解，渠等並已當庭給付告訴人戊○○
    、丙○○各新臺幣40萬元、給付告訴人乙○○新臺幣70萬元賠償
    損害，有臺灣基隆地方法院民事庭和解筆錄在卷可據（見前
    審卷第135頁），被告丁○○犯罪後態度已有不同，原審未及
    斟酌，尚有不合。被告丁○○猶執前詞否認殺人未遂犯行提起
    上訴並主張自首，為無理由。但原判決既有可議，自應由本
    院將原判決關於被告丁○○部分予以撤銷改判。
　㈡爰審酌被告丁○○僅因友人余宗憲與他人細故糾紛，即持槍並
    糾眾前往本案住處之私人住宅，由被告丁○○及甲男各至少開
    槍7發，所為對社會治安及他人生命身體安全均有嚴重危害
    ，甚屬不該，被告丁○○犯後坦承持有本案槍彈之犯行，惟被
    告丁○○仍否認殺人未遂犯行，兼衡其之智識程度、生活狀況
    ，犯罪之動機、手段及所生危害，與犯罪後之態度，暨與告
    訴人等成立和解等一切情狀，量處如主文第二項所示之刑。
　㈢沒收：
  ⒈犯罪工具物須屬被告所有，或被告有事實上之處分權時，始
    得在該被告罪刑項下諭知沒收；至於非所有權人，又無共同
    處分權之共同正犯，自無庸在其罪刑項下諭知沒收（最高法
    院107年台上字第1602號判決參照）。扣案之本案手槍2支，
    經鑑定具殺傷力，核屬供被告丁○○等人犯殺人未遂罪所用之
    違禁物，因係被告丁○○將本案手槍2支攜出，且係於被告丁○○持有時，經扣得之本案手槍2支，依刑法第38條第1項之規
    定，宣告沒收。
　⒉警方在本案住處門外及屋內扣得之彈頭及彈殼等物，均已因
    擊發而失槍彈結構與火力，無殺傷力，已非違禁物，均不予
    宣告沒收。　
　⒊至余宗憲在本案住處內持以攻擊之球棒1支，係余宗憲參與分
    擔實行殺人未遂犯行之工具，因被害人所受傷勢均係遭手槍
    2支擊傷所致，且尚無刑法上重要性，故不予宣告沒收。
據上論斷，應依刑事訴訟法第369條第1項前段、第364條、第299
條第1項前段，判決如主文（依刑事裁判簡化原則，僅記載程序
條文）。
本案經檢察官何治蕙提起公訴，檢察官劉斐玲到庭執行職務。
中　　華　　民　　國　　111 　年　　1 　　月　　6 　　日
　　　　　　      刑事第七庭  審判長法　官  孫惠琳
　　　　　　　　　　　　　　　　　  法　官  王惟琪
　　　　　　　　　　　　　　　　　  法　官  連雅婷
以上正本證明與原本無異。
如不服本判決，應於收受送達後20日內向本院提出上訴書狀，其
未敘述上訴之理由者並得於提起上訴後20日內向本院補提理由書
（均須按他造當事人之人數附繕本）「切勿逕送上級法院」。
                                    書記官  潘文賢
中　　華　　民　　國　　111 　年　　1 　　月　　6 　　日
附錄本案論罪科刑法條全文：
（修正前）槍砲彈藥刀械管制條例第8條
未經許可，製造、販賣或運輸制式或非制式鋼筆槍、瓦斯槍、麻
醉槍、獵槍、空氣槍或第4條第1項第1款所定其他可發射金屬或
子彈具有殺傷力之各式槍砲者，處無期徒刑或5年以上有期徒刑
，併科新臺幣1千萬元以下罰金。
未經許可，轉讓、出租或出借前項所列槍砲者，處5年以上有期
徒刑，併科新臺幣1千萬元以下罰金。
意圖供自己或他人犯罪之用，而犯前二項之罪者，處無期徒刑或
7年以上有期徒刑，併科新臺幣1千萬元以下罰金。
未經許可，持有、寄藏或意圖販賣而陳列第1項所列槍砲者，處3
年以上10年以下有期徒刑，併科新臺幣7百萬元以下罰金。
第1項至第3項之未遂犯罰之。
犯第1項、第2項或第4項有關空氣槍之罪，其情節輕微者，得減
輕其刑。
槍砲彈藥刀械管制條例第12條
未經許可，製造、販賣或運輸子彈者，處1年以上7年以下有期徒
刑，併科新台幣500萬元以下罰金。
未經許可，轉讓、出租或出借子彈者，處6月以上5年以下有期徒
刑，併科新台幣300萬元以下罰金。
意圖供自己或他人犯罪之用，而犯前二項之罪者，處3年以上10
年以下有期徒刑，併科新台幣700萬元以下罰金。
未經許可，持有、寄藏或意圖販賣而陳列子彈者，處5年以下有
期徒刑，併科新台幣300萬元以下罰金。
第1項至第3項之未遂犯罰之。
中華民國刑法第271條
殺人者，處死刑、無期徒刑或10年以上有期徒刑。
前項之未遂犯罰之。
預備犯第1項之罪者，處2年以下有期徒刑。